【裁判字號】    88,簡上,706
【裁判日期】    890523
【裁判案由】    損害賠償
【裁判全文】
台灣台北地方法院民事判決  八十八年度簡上字第七○六號
    上  訴  人  美灣海運承攬運送股份有限公司
    法定代理人  乙○○
    訴訟代理人  甲○○
                戊○○
    被上訴人    銓世企業有限公司
                        設台北縣樹林鎮○○路六三九號二二樓
    法定代理人  丙○○  住同右.
    訴訟代理人  丁○○  住同右.
右當事人間請求損害賠償事件，上訴人對於中華民國八十八年六月二十三日本院台北
簡易庭八十七年度北簡字第六九四０號第一審判決提起上訴，本院判決如左：
    主      文
原判決（除確定部分外）關於命上訴人給付超過新台幣玖萬元及自民國八十七年四月
二十九日起至清償日止，按年利率百分之五計算之利息，與該部分假執行之聲請，暨
除確定部分外訴訟費用之裁判均廢棄。
右開廢棄部分，被上訴人在第一審簡易之訴及其假執行之聲請均駁回。
其餘上訴駁回。
第一審（除確定部分外）及第二審訴訟費用由上訴人負擔二十分之九，餘由被上訴人
負擔。
    事      實
甲、上訴人方面：
  一、聲明：
    (一)、原判決關於命上訴人給付超過新台幣（下同）九千一百二十元及自民國（下
        同）八十七年四月二十九日起至清償日止，按年利率百分之五計算之利息部
        分廢棄。
    (二)、右開廢棄部分駁回被上訴人在第一審簡易之訴及其假執行之聲請。
  二、陳述：除與原宣示判決筆錄記載相同者，予以引用外，另補稱：
    (一)、被上訴人於八十八年十二月七日準備程序時自承有參展之事實，亦自承有自
        其他客戶調些產品展覽，則被上訴人主張因委由上訴人安排運送之貨物遲延
        不及參展發生損害，即屬不存在，故被上訴人所聲明之展覽攤位租金九萬元
        及裝潢費十一萬六千二百元，應予廢棄。
    (二)、兩造若有保證時效運送之協議，則協議中應有一方無法履行義務時，應負損
        害賠償之標的，惟被上訴人迄今無法舉證，況本件運送係屬海商法上之件貨
        運送，被上訴人祇能要求件貨運送之權利，在件貨運送中，貨物應到而未到
        逾二個月，始構成遲延（漢堡規則參照），是以被上訴人主張上訴人遲延即
        屬主觀認知，並無法律依據，上訴人自無可歸責性。
    (三)、上訴人在被上訴人委託安排貨運運送前，即告知被上訴人貨物運送之運送人
        係義大利COMPAGNIA TRANSPORTI OLTREMARE S.P.A公司（下稱C.T.O.公司）
        ，而被上訴人亦已在信用狀上告知發貨人，故運送人係C.T.O.公司，是以因
        貨物運送遲延，被上訴人即推翻原協議，另行主張上訴人為運送人，即屬無
        據。
    (四)、被上訴人聲稱上訴人用送貨物為此次展覽之主要產品（下稱系爭參展品），
        既然系爭參展品延遲不及抵台，為何被上訴人仍執意參展？又此次參展主辦
        單位中華水電冷凍空調雜誌社業務部高永祺已證稱並無明文規定未及參展會
        將受有何種處分，僅預繳場地租金遭沒入而已，被上訴人既有參展之事實，
        則其對於攤位租金、裝潢費之請求即屬無理，另證人即中華民國對外貿易發
        展協會（下稱外貿協會）展覽業務處展覽一組職員陳建坤亦證述世貿中心對
        於已承租場地而未如期參展者，並無禁止二年內參展之處罰規定，祇有沒收
        租金而已。綜上所述，被上訴人於八十七年三月三日即知系爭參展品因運送
        遲延不及於同年三月十四日參展，而被上訴人仍基於其自由意志選擇執意參
        展，被上訴人既已如期參展，即屬已有商業行為，且在參展期間即有其商業
        利益之獲得，所以攤位租金及裝潢費之損失，實際上並不存在，被上訴人請
        求上訴人賠償攤位租金九萬元及裝潢費十一萬六千二百元之損失，即屬無理
        由。被上訴人若是無參展之事實者，被上訴人始可依實際損失向上訴人進行
        損害賠償之請求。
  三、證據：提出被上訴人八十七年三月十二日索賠函、被上訴人參展照片等件為證
      ，並聲請傳訊證人高永祺。
乙、被上訴人方面：
  一、聲明：上訴駁回。
  二、陳述：除與原宣示判決筆錄記載相同者，予以引用之外，另補稱：
    (一)、上訴人一再辯稱伊並未就系爭參展品之運送與被上訴人簽訂保證時效運送之
        契約，故其不負遲延責任，惟查，被上訴人於八十七年一月十三日要約上訴
        人承攬系爭參展品運送之傳真中即表明系爭參展品將於八十七年三月十四日
        世貿中心展示，故上訴人對於本件貨載運送之時效性自不能諉為不知，且當
        時承辦本件業務之上訴人訴訟代理人戊○○亦向被上訴人承諾並保證系爭參
        展品可於同年三月八日抵達，故被上訴人始同意將貨物交由上訴人運送，是
        依民法第一百五十三條規定，兩造就系爭參展品時效運送之契約已也效成立
        ，當屬無疑。又戊○○亦自承本件係船公司在新加坡改子船，如不改子船，
        應在三月五日即可到達等語，足證本件貨載遲延之原因係上訴人所委託之C.
        T.O.公司僱用之船公司在新加坡更改子船運送所致，自有過失，依民法第六
        百三十六條規定，上訴人對於其所委託運送之C.T.O.公司、船公司之過失所
        致之遲延，自應負責。
    (二)、查系爭參展品之全部運費係由上訴人向被上訴人報價美金八百二十五元，並
        未就上訴人之報酬另行約定，依民法第六百六十三條、第六百六十四條規定
        ，承攬運送人如自行用送或擬制之自行運送，則其與委託人間，發生運送關
        係，其權利義務與運送人相同，即委託人處於託運人之地位，而承攬運送人
        處於運送人之地位，其間之權利義務，依運送契約之規定定之，是以上訴人
        已居於運送人之地位，其與被上訴人之權利義務應依運送契約之規定定之。
        次查被被上訴人係依上訴人之通知，將系爭參展品交由C.T.O.公司運送，故
        實際上應係上訴人將系爭參展品之運送另行委託C.T.O.公司運送，並簽發提
        單，惟C.T.O.公司係上訴人所委託運送之人，其與被上訴人間既無往來經驗
        ，倘非經由上訴人指示，被上訴人豈會將系爭參展品交由C.T.O.公司運送，
        故C.T.O.公司與被上訴人之關係並不因其簽發提單而居於運送人之地位，故
        上訴人於系爭參展品運送契約，自應處於運送人之地位。
    (三)、再依民法第六百三十八條第三項規定「運送物之喪失、毀損或遲到，係因運
        送人之故意或重大過失所致者，託運人並得請求賠償，本件貨載之遲延係因
        上訴人明知被上訴人明示系爭參展品參展期日時效性，卻疏未注意C.T.O.公
        司會轉接子船，致其所委託運送之C.T.O.公司在新加坡轉接子船運送造成遲
        延，上訴人對於該貨載之遲延顯有重大過失，故被上訴人依民法第二百三十
        一條第一項規定，請求上訴人賠償所受損害即攤位租金九萬元及裝潢費十一
        萬六千二百元，自屬合法有據。
  三、證據：除援用原審之立證方法外，另提出世貿中心台北專業展參展一般規定一
      份。
丙、本院依職權傳訊證人陳建坤、李賢生、陳金山、陳炯，並向外貿協會展覽業務處
    展覽一組查詢參展廠商未於參展期間展出商品而任其攤位閒置時之處置措施。
    理      由
甲、程序方面：
    按上訴人得減縮應受判決事項之聲明，此觀民事訴訟法第四百三十六條之一第三
    項、第四百四十六條第一項但書、第二百五十五條第一項第三款規定自明。本件
    上訴人於八十八年十一月十六日上訴理由狀聲明請求「廢棄原判決，被上訴人在
    第一審之訴及假執行之聲請駁回。」，復於八十九年一月三日具狀聲明「原判決
    攤位租金九萬元、裝潢費十一萬六千二百元應予廢棄。」，並於八十九年一月六
    日準備程序時聲明原判決判令上訴人給付二十萬六千二百元及其利息部分廢棄，
    廢棄部分駁回被上訴人在第一審之訴及假執行之聲請，溢收運送費九千一百二十
    元部分不再上訴等語，核其嗣後所為之聲明僅係減縮上訴應受判決事項之聲明，
    與首揭規定尚無不合，合先敘明。
乙、實體方面：
  一、被上訴人起訴主張其於八十七年一月十三日以傳真方式告知上訴人，欲將系爭
      參展品交由上訴人由義大利運送至台灣，並註明「該產品將於（八十七年）三
      月十四日在世貿中心展示」，上訴人訴訟代理人戊○○即以電話方式允諾，並
      保證絕對可讓被上訴人趕上世貿中心之展覽日期，被上訴人乃放心繼續辦理參
      覽之後續工作，除承租攤位外，並僱工裝潢展覽會場，嗣被上訴人於八十七年
      三月三日向上訴人查詢系爭參展品確實到達期日時，上訴人竟告知系爭參展品
      無法準時到達，亦無法確定到達時間，被上訴人於同年三月六日再次查詢時，
      始知系爭參展品於同年三月十八日才能到達台灣，致被上訴人無法參加八十七
      年三月十四日在世貿中心之展覽，造成攤位租金九萬元、裝潢費十一萬六千二
      百元之損失，又上訴人另向其溢收運費九千一百二十元，爰依民法第二百三十
      一條規定請求上訴人賠償二十萬六千二百元及自起訴狀繕本送達之翌日即八十
      七年四月二十九日起算之法定遲延利息，併依民法第一百七十九條規定請求上
      訴人返還九千一百二十元及自八十七年四月二十九日起算之法定遲延利息等語
      （關於九千一百二十元及其利息部分，業經原審判令上訴人如數給付，雖上訴
      仍曾對此部分聲明不服，惟因上訴人已於八十九年一月六日準備程序時聲明對
      於溢收運送費九千一百二十元部分不再上訴等語明確，即對此部分已不再聲明
      不服而告確定）。
  二、上訴人則以伊在被上訴人委託安排貨運運送前，即告知貨物運送之運送人係義
      大利C.T.O.公司，亦載明於信用狀上，本件運送人自係C.T.O.公司，而非伊，
      系爭參展品於八十七年二月九日於義大利港口裝船發航，途中於新加坡轉子船
      接續航程，於同年三月十八日抵達基隆港，因兩造並未簽訂保證時效運送契約
      ，況被上訴人未依約於八十七年一月中旬備貨，遲至同年二月上旬始發貨，且
      係按件貨運送支付運費，又上訴人已告知被上訴人船公司將於新加坡轉接子船
      之事，惟被上訴人不予置理，致喪失系爭參展品在新加坡改轉空運來台赴參展
      之時機，自不可歸責於伊，再者，被上訴人於八十七年三月三日即知系爭參展
      品因運送遲延不及於同年三月十四日參展，竟仍執意以其他商品如期參展，即
      屬有商業行為，且在參展期間有其商業利益之獲得，自無攤位租金及裝潢費之
      損失可言等語，資為抗辯。
  三、按承攬運送人，除契約另有訂定外，得自行運送物品，如自行運送，其權利義
      務與運送人同；又就運送全部約定價額，或承攬運送人填發提單於委託人者，
      視為承攬人自己運送，不得另行請求報酬，民法第六百六十三條、第六百六十
      四條分別定有明文。可知承攬運送人如自行運送或擬制之自行運送，其與委託
      人間發生之運送關係，其權利義務與運送人相同，亦即委託人處於託運人之地
      位，而承攬運送人處於運送人之地位，是則其間之權利義務應依運送契約之規
      定定之。系爭參展品之全部運送係由上訴人向被上訴人報價美金八百二十五元
      （依當時之匯率折合新台幣二萬六千八百五十四元）及義大利里拉八十六萬八
      千元（依當時之匯率折合新台幣一萬六千三百一十八元），並未就上訴人之報
      酬另行約定，有報價單一紙附卷可稽，依上開說明，上訴人顯已居於運送人之
      地位，其與被上訴人之權利義務應依運送契約相關規定決之。縱令上訴人實際
      已將系爭參展品之運送另行委託C.T.O.公司為之，並簽發提單，惟C.T.O.公司
      應係上訴人所委託運送之人即債務履行輔助人（民法第二百二十四條規定參照
      ），上訴人並不因有簽發提單而認非運送人。是以上訴人辯稱伊非運送人云云
      ，自不足採。
  四、次按運送人對於運送物之喪失、毀損或遲到，應負責任，民法第六百三十四條
      亦著有明文。本件被上訴人主張系爭參展品於八十七年二月五日發貨，同年三
      月十八日始運抵基隆港，致其無法以系爭參展品趕赴同年月十四日在世貿中心
      舉辦之展覽會之事實，並為上訴人所不爭，上訴人復自認被上訴人確實有告訴
      伊要將系爭參展品送去參展之事實無誤（見八十九年一月六日準備程序筆錄）
      ，應堪信為真實。上訴人雖辯稱被上訴人未依約於八十七年一月中旬備貨，遲
      至同年二月上旬始發貨，致系爭參展品遲至八十七年二月九日在義大利港口裝
      船發航，且對於伊所告知船公司將在新加坡轉接子船乙事不予置理，未於新加
      坡改轉空運來台赴展，有可歸責性云云，惟查：被上訴人要約上訴人承攬系爭
      參展品運送之傳真即表明系爭參展品將於八十七年三月十四日於世貿中心展示
      ，有兩造所不爭之傳真一紙在卷足憑，應認上訴人已知悉系爭參展品有運送之
      時效性，即令被上訴人未於八十七年一月十九日備貨，而遲至同年二月五日始
      發貨，並於同年二月九日在義大利港口裝船發航，然因上訴人之訴訟代理人戊
      ○○並不否認被上訴人所述其曾以電話方式向上訴人查詢（同年）二月五日發
      貨是否來得及，上訴人稱沒問題等情，並自承本來預計三月十日會到台，後來
      船公司在新加坡改子船，如不改子船，應在三月五日即可到達等語明確（見原
      審卷第六十八頁正面、第六十九頁正面），足證被上訴人所稱一般由歐洲至台
      灣之船運期間為二十三日至二十七日乙節，並非屬虛，是依被上訴人之理解與
      經驗，衡諸一般正常船運期間，系爭參展品應可及時運抵台灣以趕赴三月十四
      日在世貿中心舉辦之展覽會，縱使船公司在新加坡轉接子船有延誤航程期間之
      情形，自應由上訴人採取在新加坡改轉空運系爭參展品來台等補救措施以履約
      ，上訴人竟將此履約責任轉嫁予被上訴人承擔，自乏所據。準此，系爭參展品
      遲延運抵台灣之原因係上訴人所委託之C.T.O.公司僱用之船公司在新加坡轉接
      子船運送所致，上訴人既為運送人，依上開規定，上訴人自應對於系爭參展品
      之遲到負責，上訴人前揭所辯，要無足取。
  五、復按運送物之喪失、毀損或遲到，係因運送人之故意或重大過失所致者，如有
      其他損害，託運人並得請求賠償；又債務人遲延者，債權人得請求其賠償因遲
      延而生之損害，此觀民法第六百三十八條第三項、第二百三十一條第一項規定
      自明。經查系爭參展品遲延抵台係因上訴人未顧及被上訴人在傳真中所約明系
      爭參展品之參展期日時效性所致，已如前述，上訴人對於系爭參展品之遲延抵
      台顯有重大過失，被上訴人因此所受之其他損害，自得依上開規定請求上訴人
      賠償。至於得請求賠償之項目及數額，茲分述如下：
    (一)、關於攤位租金九萬元部分：
      １、被上訴人主張其向此次展覽會主辦單位中華水電冷凍空調雜誌社承租三個
          攤位，即意在以系爭參展品參加八十七年三月十四日之商展之事實，業據
          其提出收據一紙為證，並經證人即中華水電冷凍空調雜誌社之職員高永祺
          到庭結證屬實（見本院八十九年二月二十四日準備程序筆錄），上訴人亦
          自認伊知悉所運送之系爭參展品為被上訴人為參加此次展覽會所需之商品
          等語明確（見八十九年一月六日準備程序筆錄），應堪信實。
      ２、被上訴人復主張因上訴人遲至同年月十八日始將系爭參展品運抵基隆港，
          致其無法提供系爭參展品展出，倘不參展，其無法取消承租之攤位，所繳
          交之租金亦遭主辦單位沒收之事實，已經證人高永祺到庭結證稱：其公司
          是主辦單位，向世貿中心承租場地，被上訴人於八十六年十一月二十五日
          為展示機器向其公司承租三個攤位，不含裝潢之每個攤位租金是三萬元，
          承租攤位後，不能退租，攤位亦不能空著，倘攤位空著，其公司是不會禁
          止被上訴人以後參展之資格等語屬實（見八十九年二月二十四日準備程序
          筆錄），另外貿協會並於八十九年四月十七日以外展字第八九二五００一
          九二二號函復本院稱：如廠商無法參展，則會採取以隔板封閉攤位或臨時
          將該攤位改為洽談區等用途之措施，該廠商所繳交之攤位費則依規定不退
          還等語，均為兩造所不爭，堪予採信。是以被上訴人在無法展出系爭參展
          品，又無法退租，攤位租金必遭中華水電冷凍空調雜誌社沒收之情形下，
          不得已祇好改以其他商品代替展出，惟仍無法達到此次參展之目的，即屬
          受有損失，上訴人自應賠償被上訴人攤位租金九萬元之損失，尚難以被上
          訴人有參展之事實即遽謂其受有商業利益，不得請求上訴人賠償攤位租金
          之損失。
    (二)、關於裝潢費十一萬六千二百元部分：
      １、被上訴人主張其為裝潢所承租攤位，已支出購買地毯之費用六千二百元及
          委請合亦機械有限公司製作鐵板招牌支出十一萬元之事實，已據其提出統
          一發票二紙為證，並經證人即米高地毯有限公司負責人陳炯、證人即合亦
          機械有限公司負責人李賢生及職員陳金山到庭結證屬實（見八十九年一月
          二十七日、八十九年二月二十四日準備程序筆錄），復為上訴人所不爭，
          此部分之事實應堪採信。
      ２、惟被上訴人自承於八十七年三月三日知悉上訴人所運送之系爭參展品將有
          遲延抵台之情事，於三月六日再次查詢得知系爭參展品於同年三月十八日
          始能到達台灣之事實，足徵被上訴人已無法以系爭參展品參加八十七年三
          月十四日在世貿中心舉辦之展覽會，其自八十七年三月三日知悉系爭參展
          品遲延運抵之時起迄至同年月十四日展覽會展出日期止，有十一日可考慮
          是否要參展而裝潢所承租之攤位，況證人陳金山證述稱製作鐵板需四、五
          日，要十天前下訂單等語明確（見八十九年二月二十四日準備程序筆錄）
          ，購買地毯又無涉及製作時間之多寡，倘被上訴人放棄參展，至多祇有攤
          位租金九萬元遭中華水電冷凍空調雜誌社沒收之損失，詎被上訴人仍執意
          參展，並改以其他商品參展，則因此所支出之裝潢費即地毯六千二百元及
          鐵板招牌十一萬元，應認與系爭參展品無因果關係。
  六、綜上所述，被上訴人主張系爭參展品遲延運抵台灣致其不及以系爭參展品參展
      ，上訴人應負運送人之責任，賠償其因此所受攤位租金九萬元之損失，為可採
      信。上訴人所辯伊無庸負運送人責任，被上訴人仍有參展，受有展出之商機，
      無受損云云，為無可採。從而，被上訴人依民法第二百三十一條第一項規定請
      求上訴人給付其九萬元及自起訴狀繕本送達之翌日即八十七年四月二十九日起
      至清償日止，按年利率百分之五計算之利息，為有理由，應予准許，逾此範圍
      之請求，為無理由，應予駁回。又上開應准許部分，原審依被上訴人陳明，而
      命其供擔保宣告假執行，至於被上訴人敗訴部分，其假執行之聲請因失所附麗
      ，應併予駁回。原審就超過上開應准許部分，為上訴人敗訴之判決，並為假執
      行之宣告，自有未洽。上訴意旨就此部分指摘原判決不當，求予廢棄改判，為
      有理由。至於上開應准許部分，原審判命上訴人給付，並為假執行之宣告，核
      無違誤，上訴意旨，就此部分，仍執陳詞，指摘原判決不當，求予廢棄，為無
      理由，應駁回其上訴。
丙、結論：本件上訴為一部有理由，一部無理由，依民事訴訟法第四百三十六條之一
    第三項、第四百五十條、第四百四十九條第一項、第七十九條但書，判決如主文
    。
中      華      民      國    八十九    年      五    月      二十三    日
                          民事第四庭審判長法      官  謝明珠
                                          法      官  陳博文
                                          法      官  張競文
右為正本係照原本作成
不得上訴。
中      華      民      國    八十九    年      五    月      二十五    日
                                          法院書記官  楊翠明


司法院資訊處製作；財團法人民間司法改革基金會備份。
